【裁判字號】    98,易,1267
【裁判日期】    990224
【裁判案由】    詐欺
【裁判全文】
臺灣高雄地方法院刑事判決              98年度易字第1267號
公  訴  人  臺灣高雄地方法院檢察署檢察官
被      告  丙○○
            乙○○
            丁○○
上列被告因詐欺案件，經檢察官提起公訴（98年度偵字第20292
、23414 號），本院判決如下：
    主  文
丙○○、乙○○幫助犯詐欺取財罪，各處有期徒刑肆月，如易科
罰金，均以新臺幣壹仟元折算壹日。
丁○○幫助犯詐欺取財罪，處有期徒刑月，如易科罰金，以新
臺幣壹仟元折算壹日。
    事  實
一、丙○○、乙○○、丁○○均明知金融機構之帳戶為個人理財
    之重要工具，係個人財產、信用之表徵，如將帳戶之存摺、
    金融卡及密碼交予他人使用，將有作為財產犯罪工具之可能
    ，且亦知詐欺集團經常利用所取得之他人存款帳戶進行轉帳
    ，目的即在取得詐欺款項並掩飾其等犯行，以逃避執法人員
    之查緝，竟仍容任所提供之帳戶可能被詐欺集團用以為詐欺
    取財結果之發生，而基於幫助他人實施詐欺取財犯罪之不確
    定故意，丙○○、乙○○於民國98年3 月30日至同年4 月1
    日間某日，丁○○則於98年3 月間某日，在某不詳地點，丙○○將其於94年12月19日向中華信託商業銀行北高雄分行所
    申請開立帳號00000-000000-0號帳戶之存摺、金融卡及密碼
    ，乙○○將其於98年3 月26日向中華信託商業銀行北高雄分
    行所申請開立帳號00000-000000-0號帳戶之存摺、金融卡及
    密碼，丁○○將其於92年2 月17日向合作金庫商業銀行敦化
    分行所申請開立帳號0000000000000 號帳戶之存摺、金融卡
    及密碼，分別交付予真實姓名、年籍不詳之成年人，復提供
    給該成年人所屬之詐欺集團使用。緣該詐欺集團在取得丙○○、乙○○、丁○○上開物品後，竟基於意圖為自己不法所
    有之犯意聯絡，由集團成員於98年4 月1 日下午6 時9 分許
    ，撥打電話予甲○○，並佯稱其網購書籍刷卡時發生錯誤，
    要求甲○○依指示將款項存入指定之帳戶保管，致甲○○陷
    於錯誤，而於同日即98年4 月1 日依指示至臺南縣新營市○○路137 號之中國信託商業銀行，分別匯款新臺幣（下同）
    28,000元、11,000元、29,000元、30,000元、1,000 元至丙○○上開帳戶內，又匯款20,000元、29,000元、30,000元、
    21,000元至乙○○上開帳戶內，再轉帳30,000元至丁○○上
    開帳戶內，而甲○○前揭匯款及轉帳金額共計229,000 元，
    旋即遭該詐欺集團提領一空，致甲○○受有損害；另該集團
    成員又於同日撥打電話予戊○○，向戊○○諉稱其網購書籍
    刷卡時發生錯誤並遭設定為分期付款，要求戊○○依指示持
    金融卡至自動櫃員機操作以取消分期付款，致戊○○陷於錯
    誤，而依指示於同日晚上8 時5 分許，至臺中縣龍井鄉○○○路171 號之新庄郵局匯款28,756元至丁○○上開帳戶內，
    該詐欺集團旋即將上開款項提領一空，致戊○○受有損害。
    嗣甲○○、戊○○發現受騙並報警處理後，始循線查獲上情
    。
二、案經高雄市政府警察局三民第二分局報請暨臺北市政府警察
    局松山分局報請臺灣臺北地方法院檢察署檢察官呈請臺灣高
    等法院檢察署檢察長核轉臺灣高雄地方法院檢察署檢察官偵
    查起訴。
    理  由
壹、證據能力部分：
    按被告以外之人於審判外之言詞或書面陳述，除法律有規定
    者外，不得作為證據；被告以外之人於審判外之陳述，雖不
    符前4 條之規定，而經當事人於審判程序同意作為證據，法
    院審酌該言詞陳述或書面陳述作成時之情況，認為適當者，
    亦得為證據；當事人、代理人或辯護人於法院調查證據時，
    知有第159條第1項不得為證據之情形，而未於言詞辯論終結
    前聲明異議者，視為有前項之同意，刑事訴訟法第159 條第
    1項及第159條之5 分別定有明文。本件以下所引用之各項供
    述證據，或因檢察官、被告丙○○、乙○○、丁○○於審判
    程序同意作為證據（見本院易字卷第72、73、28、29頁），
    或未於言詞辯論終結前聲明異議，復經本院審酌前開證據作
    成或取得時之狀況，並無違法或不當情事，且經本院於審判
    期日依法進行調查、辯論，應均具證據能力，合先敘明。
貳、實體部分：
一、訊據被告丙○○、乙○○、丁○○固均坦承上開帳戶為渠等
    所申辦，惟均否認有何幫助詐欺取財犯行，被告丙○○辯稱
    ：上開帳戶係伊遺失的，伊並未將存摺、金融卡及密碼提供
    予詐欺集團使用，直到發現不見才知道遺失，但伊帳戶內沒
    什麼錢云云；被告乙○○辯稱：伊上開帳戶之存摺、金融卡
    及密碼均與先生即被告丙○○的存摺、金融卡及密碼放在一
    起，然後一同遺失，並未交付予他人云云；被告丁○○則辯
    稱：伊上開帳戶之存摺係放置在車上遺失的，密碼則抄寫在
    存摺後面，伊去辦理遺失時才知道被他人盜用云云。經查：
  (一)上開帳戶各為被告丙○○、乙○○、丁○○所申辦乙節，業
    據被告丙○○、乙○○、丁○○坦承在卷（見98年度偵字第
    20292 號卷【下稱偵一卷】第3 頁反面、第5 頁反面、第10
    頁、第59頁），並有中國信託商業銀行股份有限公司（下稱
    中信銀行）於98年7 月20日中信銀字第09822271208932號函
    所提供被告丙○○、乙○○申辦上開帳戶之申請書、印鑑卡
    、帳戶歷史交易查詢資料在卷可稽（見偵一卷第63至70頁）
    ，及合作金庫商業銀行（下稱合庫銀行）敦化分行於98年7
    月15日合金敦化字第0980002872號函所提供被告丁○○申辦
    上開帳戶之個人資料、印鑑卡、帳戶交易明細表附卷可查（
    見偵一卷第72至76頁），足見與卷證資料相符，自堪採信。
  (二)被告丙○○、乙○○、丁○○上開帳戶於98年4 月1 日為詐
    欺集團所利用，並以前揭手法詐使被害人甲○○前後分10次
    以匯款及轉帳之方式，將款項共計229,000 元存入被告丙○○、乙○○、丁○○上開帳戶內，另詐使被害人戊○○匯款
    28,756元至丁○○上開帳戶後，前開款項隨即由該詐欺集團
    成員提領一空之事實，則經證人即被害人甲○○、戊○○於
    警詢時證述綦詳（見偵一卷第13至15頁，98年度偵字第1688
    3 號卷【下稱偵二卷】第4 至5 頁），復有中國信託客戶交
    易明細表10張、臺南縣警察局麻豆分局六甲分駐所（下稱六
    甲分駐所）受理刑事案件報案三聯單1 紙、六甲分駐所受理
    各類案件紀錄表1 紙、六甲分駐所受理詐騙帳戶通報警示簡
    便格式表1 紙、內政部警政署反詐騙諮詢專線紀錄表2 份、
    金融機構聯防機制通報單4 紙、臺中縣警察局烏日分局犁份
    派出所（下稱犁份派出所）受理各類案件紀錄表1 紙、犁份
    派出所受理詐騙帳戶通報警示簡便格式表1 紙、犁份派出所
    受理刑事案件報案三聯單1 紙（見偵一卷第19至22頁、第32
    至38頁，偵二卷第19頁、第21至24頁）在卷可憑，核與上開
    中信銀行、合庫銀行敦化分行所提供被告丙○○、乙○○、
    丁○○系爭帳戶之歷史交易查詢資料、交易明細表所示之交
    易項目、金額均相符一致（見偵一卷第67、70、76頁），顯
    見被告丙○○、乙○○、丁○○所申辦開立之上開系爭帳戶
    確已由詐欺集團利用，以作為詐騙被害人甲○○、戊○○匯
    入或轉帳款項之事實，堪以認定。
  (三)被告丙○○、乙○○有於98年3 月30日，因掛失而申請新金
    融卡，並在申請書上勾選當日最高轉出限額為200 萬元等情
    ，經被告丙○○、乙○○坦承在卷（見本院易字卷第84、86
    頁），並有中信銀行各項申請、掛失止付、更換、查詢暨終
    止使用申請書2 份附卷可稽（見本院易字卷第47、48、51、
    52頁），而被告丙○○、乙○○又自承上開帳戶及申請新金
    融卡之目的，係用以幫小孩辦保險（見偵一卷第3 頁反面、
    第5 頁反面、第7 頁反面，本院易字卷第23、80頁），然被
    告丙○○於本院審理時稱：「（要申請新的金融卡有何用？
    ）是家裡有需要用到的，要軋票的，可以把錢領出來比較方
    便。」等語（見本院易字卷第84、85頁），其前後所述用途
    已有不同；又被告丙○○、乙○○係於98年3 月30日補辦金
    融卡後，在現場看到保險公司之攤位，因此決定幫小孩投保
    並將新辦之金融卡卡號填載上去，業據被告乙○○於本院審
    理時陳稱：「（確認你先前的陳述，剛剛回答審判長的問題
    時，是否是說3/30補辦金融卡之後，現場有富邦保險的攤位
    ，業務員向你介紹保險之後，你才決定幫小孩子投保並把新
    辦得金融卡卡號填上去，事後因婆婆反對所以沒有買保險？
    ）是。」、「我們之前就已經有富邦的人跟我介紹。之前就
    有聽說、所以去大樂民族路上的中國信託銀行問，順便辦卡
    ，辦完卡之後，人家跟我介紹，我就填了卡號交給保險人員
    。」等語，及被告丙○○稱：「（你3/30當天的情形是否與
    乙○○一樣？）是，」等語（見本院易字卷第87、88頁），
    顯見被告丙○○、乙○○於98年3 月30日辦理保險之際，上
    開帳戶之存摺、金融卡及密碼並未遺失，此與被告乙○○先
    前於警詢時稱：「中國信託商業銀行，帳號00000-000000-0
    存摺簿、提款卡是於98年04月中旬，我在高雄市○○區○○
    路上之麥當勞（近大樂賣場）因為要幫小孩辦保險才發現。
    」等語，及被告丙○○於警詢時稱：「中國信託商業銀行，
    帳號00000- 000000-0 存摺簿、提款卡是於98年04月中旬，
    我在高雄市○○區○○路上之麥當勞（近大樂賣場）因為要
    幫小孩辦保險才發現。」等語（見偵一卷第3 頁反面、第7
    頁反面）有所不符，則該存摺、金融卡及密碼是否為遺失，
    已有可疑。再者，邇來新聞媒體對於犯罪者常大量收集他人
    存款帳戶，持以供作犯罪使用，藉此逃避檢警查緝之情事，
    多所報導，一般人已可預見此等重要物品如落入不明人士手
    中，極易被利用作為財產犯罪之工具，況存摺、金融卡及密
    碼等帳戶資料，均係供個人儲蓄、理財所用之物品，衡情自
    當謹慎持有使用並妥加保管存放為是，若發現遺失或遭竊，
    必當隨即報警處理或申請止付補辦，而被告丙○○、乙○○
    於98年3 月30日曾因遺失而申請新金融卡，業如前述，可見
    被告丙○○、乙○○亦知悉當遺失存摺、金融卡及密碼等物
    時，需為報警或止付等動作，以防止他人盜用，然被告丙○○、乙○○卻於之後再次遺失上開帳戶之存摺、金融卡及密
    碼時，未為任何處置，顯與常情不符，亦與其先前所為有所
    差異，是其事後辯稱：「（為何在發現不見之後沒有作處理
    ？）因為那種存簿我們沒有在用，不見後我們要去銀行重新
    辦一本存摺時銀行叫警察來，我們才知道。」、「我們是想
    說這個存摺裡面沒有錢，弄丟就算了…」云云（見本院易字
    卷第24、85頁），即不足採信。復參酌被告丙○○、乙○○
    供承目前有積欠債務（見本院易字卷第24、84頁），而於98
    年4 月1 日前，被告丙○○上開帳戶僅餘27元，被告乙○○
    上開帳戶則僅餘100 元，惟渠等竟於98年3 月30日之申請書
    上勾選當日最高轉出限額為200 萬元，已如前述，此實與常
    情有違；且被告丙○○、乙○○於98年3 月30日申辦新金融
    卡後，於98年4 月1 日即遭詐欺集團所使用，時間甚為接近
    ，且期間未再有任何交易記錄，可見詐欺集團於取得上開物
    品之同時，已可確認該帳戶可資使用，更可見被告所辯上開
    物品係遺失云云，尚非可採。是應可依此認定被告丙○○、
    乙○○係將本件系爭帳戶資料交予詐欺集團成員持以行騙之
    用。
  (四)被告丁○○於94年1 月11日提款2,000 元後，帳戶即僅餘56
    元，至98年3 月30日為止，期間未再有任何交易紀錄，惟於
    94年4 月12日曾辦理印鑑掛失手續乙節，有合庫銀行之存款
    印鑑卡、94年至98年4 月1 日之交易明細表、存戶事故查詢
    單、印鑑掛失暨更換印鑑申請書各1 紙在卷可憑（見本院易
    字卷第37至40頁），顯見被告丁○○縱使未使用該帳戶，然
    在印鑑遺失之情況下，仍會辦理印鑑掛失及更換印鑑之程序
    ，是若如被告丁○○所辯，上開帳戶之存摺、金融卡及密碼
    均係遺失，而被告丁○○卻未在遺失時，為報警處理或掛失
    止付等防止他人盜用之動作，實與常情不符；另被告丁○○
    於警詢時稱：「我沒借予他人或賣給他人使用，我在98年4
    月份接獲合作金庫人員電話告知我的帳戶被冒用，我回家找
    也找不到，我不知於何時、地遺失提款卡及存摺。」、「是
    於98年05月中旬，我在高雄市楠梓區民族上接獲合作金庫商
    業銀行通知才發現合作金庫商業銀行敦化分行，帳號000000
    0000000 存摺簿、提款卡已經遺失。」等語（見偵一卷第10
    、11頁，偵二卷第7 頁），然於本院審理時卻稱：「（你的
    提款卡與密碼是何時不見的？）我要換工作時工作上需要提
    供帳戶供薪資轉帳，發現找不到，我就去岡山分行辦理掛失
    ，接到銀行說我的帳戶有問題。」等語（見本院易字卷第87
    頁），其前後所述發現遺失之情形有所歧異，則上開帳戶之
    存摺、金融卡及密碼是否如其所辯為遺失，即有可疑；又被
    告丁○○供承：「我在作水泥預拌車，大增（或曾）建設公
    司，是台北市的公司，公司是用薪資轉帳，我在那邊待過半
    年…今年找工作時才發現不見的。」、「（你是何時至何時
    在上開建設公司工作？）約94或95年。」、「…要應徵別的
    工作。我是要應徵司機，就是上開建設公司，四月份應徵的
    。」等語在卷（見本院易字卷第26、27頁），然觀之被告丁○○上開帳戶94年至98年4 月1 日之交易明細表（見本院易
    字卷第38頁），94年至95年間，並未有固定之薪資收入轉入
    被告丁○○上開帳戶內，則被告丁○○之上開帳戶是否為其
    所述之建設公司用以薪資轉帳之用，仍非無疑，更可見被告
    所辯上開物品係遺失云云，尚非可採。從而，詐欺集團成員
    取得被告上開帳戶之存摺、金融卡及密碼而使用之原因，既
    非被告遺失所致，即可認定係被告丁○○將本件系爭帳戶資
    料交予詐欺集團成員持以行騙之用。
  (五)再衡酌被告丙○○、乙○○、丁○○之智識程度及生活經驗
    ，渠等對於將上開帳戶之存摺等物交由他人使用，可能遭他
    人用以供作犯罪之人頭帳戶，應有預見之可能性，依卷內事
    證，雖無證據證明被告3 人知悉詐騙被害人之詐欺集團如何
    犯罪，亦無法確知如何詐欺取財之具體內容，但由被告3 人
    就使用人之來歷、身分背景等均不予深究，即率然將個人與
    金融機構往來之存摺、金融卡及密碼，交予素不相識之人任
    其使用，足認被告3 人對於上開帳戶供作詐欺集團用以不法
    詐騙款項之犯罪行為，並不違反被告之本意，是被告3 人確
    有幫助詐欺取財之不確定故意至明。綜上所述，本件事證明
    確，被告3 人幫助詐欺取財犯行洵堪認定，應予依法論科。
二、按刑法上之幫助犯，係對於犯罪與正犯有共同之認識，而以
    幫助之意思，對於正犯資以助力，而未參與實施犯罪之行為
    者而言。是以，如未參與實施犯罪構成要件之行為，且係出
    於幫助之意思提供助力，即屬幫助犯，而非共同正犯。本件
    被告丙○○、乙○○、丁○○將上開銀行帳戶之存摺、金融
    卡及密碼，交付予詐欺集團成員，使該詐欺集團得基於詐欺
    取財之犯意，向甲○○、戊○○詐取財物，此外復無證據證
    明被告丙○○、乙○○、丁○○有參與詐欺取財犯行之構成
    要件行為，揆諸前揭說明，自應論以幫助犯。是本件核被告
    丙○○、乙○○、丁○○所為，均係對於詐欺集團成員遂行
    詐欺取財犯行資以助力，均係犯刑法第30條第1 項前段、第
    339 條第1 項之幫助詐欺取財罪。而被告鍾宏係以一交付合
    庫銀行帳戶存摺、金融卡及密碼之幫助行為，幫助詐欺集團
    為上開詐騙被害人甲○○、戊○○之2 次詐欺取財犯行，為
    想像競合犯，應依刑法第55條規定，論以一幫助詐欺取財罪
    。另被告3 人係幫助犯，已如前述，爰依刑法第30條第2 項
    之規定，按正犯之刑減輕之。爰審酌被告3 人明知目前國內
    詐騙行為猖獗，竟仍將帳戶交付予他人使用，使詐欺集團用
    以為詐欺取財之犯行，不僅造成執法機關不易查緝，嚴重危
    害社會治安，助長社會詐騙歪風，更造成被害人求償上之困
    難，所為實不足取，然被告3 人均未實際參與詐欺取財犯行
    ，另參酌被害人遭詐騙之金額等一切情狀，分別量處如主文
    所示之刑，並均一併諭知易科罰金之折算標準，以資懲儆。
據上論斷，應依刑事訴訟法第299 條第1 項前段，刑法第339 條
第1 項、第30條第1 項前段、第2 項、第41條第1 項前段，刑法
施行法第1 條之1 ，判決如主文。
本案經檢察官陳建州到庭執行職務。
中    華    民    國    99    年     2    月    24    日
                  刑事第十三庭  審判長  法  官  黃蕙芳
                                        法  官  許仁豪
                                        法  官  王宗羿
以上正本證明與原本無異。
如不服本判決應於收受判決後10日內向本院提出上訴書狀，並應
敘述具體理由。其未敘述上訴理由者，應於上訴期間屆滿後20日
內向本院補提理由書(均須按他造當事人之人數附繕本)「切勿逕
送上級法院」。
中    華    民    國    99    年    2     月    24    日
                                        書記官  蔡毓琦
附錄論罪科刑法條
中華民國刑法第339條
意圖為自己或第三人不法之所有，以詐術使人將本人或第三人之
物交付者，處5 年以下有期徒刑、拘役或科或併科1 千元以下罰
金。
以前項方法得財產上不法之利益或使第三人得之者，亦同。
前二項之未遂犯罰之。

司法院資訊處製作；財團法人民間司法改革基金會備份。
